臺灣高等法院民事判決
108年度上字第367號
上  訴  人    甲男      (真實姓名年籍資料詳對照表)
兼法定代理人  甲男之母  (真實姓名年籍資料詳對照表)
              甲男之父  (真實姓名年籍資料詳對照表)
共      同
訴訟代理人    陳郁倫律師
被  上訴人    乙男      (真實姓名年籍資料詳對照表)
兼法定代理人  乙男之父  (真實姓名年籍資料詳對照表)
共      同
訴訟代理人    林峻義律師
上列當事人間請求損害賠償事件，上訴人對於中華民國108年1月
10日臺灣臺北地方法院第一審判決（107年度訴字第4299號）提
起上訴，本院於109年1月8日言詞辯論終結，判決如下：
    主  文
上訴駁回。
第二審訴訟費用由上訴人乙○負擔五分之四、上訴人乙○之父、
母各負擔十分之一。
    事實及理由
一、上訴人主張：上訴人乙○（民國OO年0月生）與被上訴人甲○
    （000年00月生）為表兄弟，上訴人乙○之母與訴外人甲○之
    母（真實姓名年籍詳卷）則為姐妹。因被上訴人甲○之父與
    甲○之母於104年間協議離婚，彼此就甲○之扶養費給付等問
    題迭有爭執並已涉訟，致雙方及兩造家族之關係緊張。甲○
    之母於105年9月15日上午9時許將甲○帶回乙○住處（詳細地
    址詳卷），與乙○一家及甲○之外婆團聚以進行會面交往，至
    同日下午4時許，甲○之母再將甲○送回甲○之父住處（詳細地
    址詳卷）。詎被上訴人均明知乙○並未性侵甲○，甲○之父竟
    誘使甲○對乙○為不實之性侵指控並予以錄音（其不實指控情
    節及錄音譯文詳如原判決附表所示），進而於105年9月16日
    攜甲○向警察機關報案，誣指當時年僅12歲之乙○，於前開會
    面交往期間內對未滿4歲之甲○進行性侵，並提出上開不實指
    控之錄音檔案為證，乙○因此遭臺北市政府警察局ＯＯ分局（
    下稱ＯＯ分局）以涉犯妨害性自主罪嫌為由移送（下稱系爭少
    年事件），被上訴人復於系爭少年事件審理中為相同之指訴
    ，幸經臺灣士林地方法院（下稱士林地院）少年法庭以106
    年度少護字第210號為乙○不付保護處分之裁定（下稱210號
    裁定），雖經被上訴人提起抗告，復由本院以107年度少侵
    抗字第4號裁定（下稱4號裁定）駁回抗告確定在案。乙○因
    遭被上訴人誣指前開非行，承受極大心理壓力及精神痛苦，
    且於校內老師及同學間之名譽受損；上訴人乙○之父、母基
    於父（母）子關係身分法益所生之保護、扶助、教養等權利
    亦受侵害，上訴人自均因此受有非財產上之損害且情節重大
    ，被上訴人應對上訴人各負連帶損害賠償責任等情。乙○依
    民法第184條第1項前段、第187條第1項、第195條第1項規定
    ，乙○之父、母則依民法第184條第1項前段、第187條第1項
    、195條第1項、第3項規定，依序請求被上訴人連帶賠償新
    臺幣（下同）125 萬元、15萬元、15萬元，及均自起訴狀繕
    本送達翌日起算之法定遲延利息（原審為上訴人敗訴之判決
    ，上訴人聲明不服，提起上訴）。並上訴聲明：㈠原判決廢
    棄。㈡上開廢棄部分，被上訴人應連帶給付乙○125萬元、連
    帶給付乙○之父、乙○之母各15萬元，及均自起訴狀繕本送達
    之翌日起至清償日止，按週年利率5%計算之利息。
二、被上訴人則以：甲○之父因發現甲○自乙○住處返家後，其生
    殖器有因外力導致受傷之情事，經詢問甲○，得知係在乙○住
    處受傷，受傷當下僅有乙○、甲○共處一室，且甲○與乙○並無
    任何仇隙，甲○之父自有相當理由確信甲○所述為實在。又甲
    ○當時為未滿4歲之小孩，對外在事物之理解、判斷及回應極
    為有限，且容易混淆，就大人較為正式或嚴肅之問話，更有
    排斥心理而難以專心回答，為免張冠李戴、答非所問或抗拒
    回答，甲○之父或婦幼隊採取一問一答、提示性問答或以玩
    具使甲○卸下恐懼及心防而為陳述，無可厚非，並無誘導或
    不當之處。被上訴人指訴乙○前開非行，並就210號裁定為抗
    告，係為尋求法律途徑釐清事實以保護自身權益，並非捏造
    事實虛構證據之不法行為，不構成侵權行為。另系爭少年事
    件係由少年法庭調查審理之不公開程序，被上訴人前開指訴
    內容，當不至為外界所知悉，甲○之名譽權本不會因此而受
    損，其因自行告知同學前情而名譽受損，要與被上訴人之提
    告行為無相當因果關係。至乙○之父、母對其身分關係並未
    遭破壞、剝奪、干擾，對乙○之保護、扶助、教養權利依然
    存在，復難謂有何基於父（母）子關係之身分法益遭受侵害
    且情節重大之情事存在。故上訴人本件請求，均屬無據等語
    ，資為抗辯。並答辯聲明：上訴駁回。
三、本院之判斷：
  ㈠按因故意或過失，不法侵害他人之權利者，負損害賠償責任
    ；不法侵害他人之身體、健康、名譽、自由、信用、隱私、
    貞操，或不法侵害其他人格法益而情節重大者，被害人雖非
    財產上之損害，亦得請求賠償相當之金額，民法第184條第1
    項前段、第195條第1項前段固分別定有明文。惟人格權侵害
    責任之成立以不法為要件，而不法性之認定，採法益衡量原
    則，就被侵害之法益、加害人之權利及社會公益，依比例原
    則而為判斷，倘衡量之結果對加害人之行為不足正當化，其
    侵害始具有不法性（最高法院103年度台上字第1611號判決
    意旨參照）。次按告訴權屬憲法第16條賦予人民基本之訴訟
    權，凡犯罪之被害人皆得提出告訴，刑事訴訟法第232條定
    有明文，故而就所訴之事實足認為被害人者，即得依上開規
    定行使憲法保障之權利（最高法院86年度台上字第1525號判
    決意旨參照）。參酌大法官釋字第509號解釋就名譽保護及
    言論自由之調和所創設合理查證義務之憲法基準，於訴訟權
    與名譽權之保障相衝突時，應可做相類之解釋；且考量一般
    民眾關於所指訴之犯罪事實或少年非行，並無偵查犯罪權力
    ，不能期待其查證程度達於國家偵查機關依刑事訴訟法第25
    1條所定「足認被告有犯罪嫌疑」之起訴標準，故除行為人
    係虛捏事實而故為不實陳述，使司法機關為犯罪之訴追，致
    他人受有損害者，可認係利用司法機關追訴犯罪之職權以侵
    害他人權利之侵權行為（最高法院103年度台上字第2678號
    判決可參）外，倘依現存事證，足使行為人主觀上合理懷疑
    有所指訴之犯罪事實或少年非行存在，即難謂其為求偵審機
    關進一步查證以保自身權益所為之訴訟權行使，具有侵害他
    人名譽權之不法性，縱令該他人嗣後經檢察官為不起訴處分
    或法院判決無罪確定亦然。經查：
  ⒈乙○與甲○為表兄弟，乙○之母與甲○之母則為姐妹，甲○之父與
    甲○之母於104年間協議離婚，由甲○之父單獨任甲○之權利義
    務行使及負擔；甲○之母於105年9月15日上午9時許將甲○帶
    回乙○住處進行會面交往，甲○即在該處與乙○玩耍，至同日
    下午4時許甲○之母將甲○送回甲○之父住處，經甲○之父發現
    其受有包皮表淺撕裂傷之傷害，甲○之父乃於同日攜同甲○向
    警察機關報案，並提供其與甲○之詢答錄音內容為證，乙○遂
    遭ＯＯ分局以涉犯妨害性自主罪名為由移送，嗣士林地院少年
    法庭以210號裁定乙○不付保護處分，經被上訴人提起抗告，
    由本院以4號裁定駁回抗告確定在案等情，業有210號裁定、
    4號裁定、長庚醫療財團法人台北長庚紀念醫院（下稱長庚
    醫院）105年9月15日診斷證明書、ＯＯ分局108年5月30日北市
    警內分刑字第1083014730號函暨所檢送之報案相關紀錄可憑
    （見調解卷第12至30頁、本院卷第167頁、個資卷第5至129
    頁），復為兩造所不爭執，固堪認屬實。
  ⒉惟甲○係於105年9月15日下午4時返家後未久之同日下午4時48
    分許，即由甲○之父帶同至長庚醫院就診，經診斷受有前述
    包皮表淺撕裂傷之傷害，此觀長庚醫院105年9月15日診斷證
    明書之記載可明（見本院卷第167頁）；參以甲○於甲○之父
    所提出之錄音內容中確曾表示：「（問：你現在雞雞會不會
    痛，會不會？那你上次去媽媽那邊，雞雞到底是怎麼受傷的
    ？）答：是哥哥用我受傷的。（問：那發生的時候是在哪裡
    啊？）是在我媽媽家。……（問：那當時是在哪裡啊？）是在
    房間。……（問：在房間的什麼地方？）在房間的，有廁所的
    ，姨媽房間。（問：那有誰在啊？）哥哥在房間。（問：還
    有勒？）沒有人了，我跟哥哥在房間而已。……（問：那你後
    來你那裡發生什麼事？你雞雞發生什麼事？）我雞雞都流血
    了。（問：是誰弄的？）哥哥。（問：你確定嗎？）對。（
    問：你確定是哥哥弄的嗎？）對啊。（問：他用什麼弄你的
    ？）他用他的屁股用我。（問：他用屁股用你，然後勒？）
    然後我就受傷了。他，他，他當初先在前面，我在後面，哥
    哥一定要跟我玩那個啊，後來我不小心就流血了。（問：所
    以是他弄你弄到流血了？）對。」等語，有錄音譯文可憑（
    見調解卷第32至33、35至36頁），則甲○之父據此主觀上認
    定甲○所受前開傷勢，係於當日下午4時前某時許，在乙○住
    處與乙○共處一室時所產生者，並進而懷疑乙○有性侵甲○之
    非行情事而攜同甲○向警察機關報案，即難認係虛捏事實而
    故為不實之訴訟權行使。乙○固質疑：甲○之父所提出前開不
    利伊之錄音內容，均為其誘導甲○所為不實陳述云云。然衡
    以甲○於106年9月間僅係未滿4歲之幼兒，對於外在事物之理
    解、判斷及應答能力本極有限，即使司法或心理諮商之專業
    人士亦不易詢問；甲○之父係在發現甲○疑在乙○住處發生生
    殖器受傷，急於找出事發原因卻欠缺相關專業之情況下進行
    前開詢問，縱其訊問過程中有所瑕疵，仍不能基此遽斷甲○
    之父即係明知乙○無性侵非行，卻刻意構陷乙○而行使前開訴
    訟權。次查，甲○之父於報案時，已就其將甲○交由甲○之母
    會面交往，卻於返家後發現甲○之生殖器受傷，經其詢問甲○
    後，甲○說是在媽媽家有哥哥弄他的生殖器，其詢問甲○之母
    ，甲○之母卻稱不知情等情為通盤陳述，有ＯＯ分局108年10月
    9日北市警內分刑字第1083024424號函所檢送之兒童少年保
    護通報表為證（見本院卷第281頁），足見乙○主張：甲○之
    父原係向警察機關表示係甲○之母家暴甲○，顯見其明知伊並
    無性侵非行云云，亦難採信。乙○既未提出任何積極事證，
    證明甲○之父明知其無性侵甲○之情，虛捏事實故對其為不實
    之指訴，自不能僅因其經法院裁定不付審理確定，即認甲○
    之父行使前開訴訟權有何不法性存在。是乙○依民法第184條
    第1項前段、第195條第1項規定，請求甲○之父對其負侵權行
    為損害賠償責任云云，已無可取。
  ⒊又按無行為能力人或限制行為能力人，不法侵害他人之權利
    者，以行為時有識別能力為限，與其法定代理人連帶負賠償
    責任。行為時無識別能力者，由其法定代理人負損害賠償責
    任，民法第187條第1項亦有明定。甲○於前開訴訟權行使時
    為尚未滿7歲之無行為能力人，乙○復未舉證甲○具有識別能
    力，不能認甲○所為構成侵權行為；前開訴訟權之行使既不
    具不法性，自非不法侵害乙○權利之行為，亦不能認應由甲○
    之父為甲○負賠償責任。故乙○依民法第184條第1項前段、第
    187條第1項、第195條第1項規定，請求被上訴人對其負連帶
    損害賠償責任云云，亦無可採。
  ㈡被上訴人對乙○行使前開訴訟權，既不構成對乙○之侵權行為
    ，自亦不能認其等有何因此不法侵害乙○之父、母基於與乙○
    間父、母關係所生身分法益之情事存在。乙○之父、母依民
    法第184條第1項前段、第187條第1項、195條第1項、第3項
    規定，請求被上訴人連帶賠償其等各15萬元本息，復屬無據
    。
  ㈢綜上所述，乙○依民法第184條第1項前段、第187條第1項、第
    195條第1項規定，乙○之父、母均依民法第184條第1項前段
    、第187條第1項、第195條第1項、第3項規定，請求被上訴
    人依序連帶賠償125萬元、15萬元、15萬元，及均自起訴狀
    繕本送達翌日起，按週年利率5%計算之利息，為無理由，不
    應准許。原審所為上訴人敗訴之判決，理由雖略有不同，結
    論並無二致，仍應予以維持。上訴論旨指摘原判決不當，求
    予廢棄改判，為無理由，應駁回其上訴。
四、本件事證已臻明確，兩造其餘之攻擊或防禦方法及所用之證
    據，經本院斟酌後，認為均不足以影響本判決之結果，爰不
    逐一論列，附此敘明。
五、據上論結，本件上訴為無理由，依民事訴訟法第449條第2項
    、第85條第1項後段、第78條，判決如主文。 
中    華    民    國   109    年    1    月    31     日
                  民事第二十三庭
                        審判長法  官  蕭胤瑮
                              法  官  鄭威莉
                              法  官  許勻睿
正本係照原本作成。
如不服本判決，應於收受送達後20日內向本院提出上訴書狀，其
未表明上訴理由者，應於提出上訴後20日內向本院補提理由書狀
（均須按他造當事人之人數附繕本）上訴時應提出委任律師或具
有律師資格之人之委任狀；委任有律師資格者，另應附具律師資
格證書及釋明委任人與受任人有民事訴訟法第466 條之1第1項但
書或第2項（詳附註）所定關係之釋明文書影本。如委任律師提
起上訴者，應一併繳納上訴審裁判費。
本件正本關於被隱蔽人之身分資料係依性侵害犯罪防治法第12條
第2項之規定隱蔽之。
中    華    民    國    109   年    1     月    31    日
                              書記官  秦湘羽
附註：
民事訴訟法第466條之1（第1項、第2項）：
對於第二審判決上訴，上訴人應委任律師為訴訟代理人。但上訴
人或其法定代理人具有律師資格者，不在此限。
上訴人之配偶、三親等內之血親、二親等內之姻親，或上訴人為
法人、中央或地方機關時，其所屬專任人員具有律師資格並經法
院認為適當者，亦得為第三審訴訟代理人。